臺灣屏東地方法院民事判決　　　　　　　 95年度訴字第499號
原　　　告　乙○○
被　　　告　丙○○
　　　　　　　　　　　　號
兼訴訟代理　甲○○
人
上列當事人間請求返還租賃土地事件，本院於民國96年1月29日
言詞辯論終結，判決如下：
    主  文
被告應將座落屏東縣麟洛鄉○○段九五０地號、面積一三七七點
二平方公尺、同上地段九六０地號、面積三九四三點六五平方公
尺土地，返還原告。
被告丙○○或甲○○應給付原告新台幣參拾壹萬伍仟元，及自民
國九十五年十二月起至返還土地日止，按月給付原告新台幣參萬
伍仟元。任一被告為給付時，其他被告於其給付範圍內免除其給
付責任。
被告丙○○或甲○○應給付原告新台幣陸拾萬元。任一被告為給
付時，其他被告於其給付範圍內免除其給付責任。
訴訟費用由被告負擔。
    事實及理由
一、原告主張：被告丙○○於民國（下同）94年9 月1 日向原告
    承租坐落於屏東縣麟洛鄉○○段950 地號、面積1377.2平方
    公尺，同段960 地號、面積3943.65 平方公尺之土地（下稱
    系爭土地），交予其夫即被告甲○○作為豬舍使用，約定租
    金每月新台幣（下同）3 萬5 千元，租押金21萬元，租期自
    94 年9月至95年2 月底止，約定於租期屆滿時，除經原告同
    意繼續出租外，應將租賃房屋按原狀遷空交還。惟95年元月
    間有訴外人陳鶴年欲購買上開豬舍，經原告詢問被告等無意
    優先承買後，始與陳鶴文訂立買賣契約，約定應於95年3 月
    31日前辦理移交。詎被告等租期屆滿後，復以子女畢業在即
    ，轉學不便為由，要求至6 月學期結束再遷出；原告亦同意
    與其續約至95年6 月30日，並與陳鶴文協議同意延至上開期
    日前交付買賣標的物。然被告等屆期又以找不到理想豬舍為
    由，拖延拒不交還系爭土地，致原告無法履行買賣契約交付
    義務，經本院以95年度屏調字第83號調解成立，原告除需返
    還已收受款項外，更須再給付陳鶴文50萬元之違約金以解除
    買賣契約。被告等自租約終止後拒不返還系爭土地，復自95
    年3 月起即未給付租金，妨害原告之使用收益，迄至95年11
    月止積欠租金31萬5 千元；原告本同意如被告搬遷，即將押
    租金返還被告，惟因被告始終沒有搬遷，故而未將押租金返
    還被告。依兩造簽訂之租賃契約第6 條，被告不即時遷讓交
    還房屋，原告每月得向其請求按租金5 倍計算之違約金，惟
    原告考量被告亦有其難處苦衷，乃酌量請求10萬元違約金。
    爰依租賃關係債務不履行及不當得利之法律關係，起訴請求
    被告應返還土地及給付原告欠租31萬5 千元，暨自95年12月
    起至返還系爭土地止，以每月3 萬5 千元計算之賠償金；被
    告等應連帶給付原告10萬元違約金、50萬元之賠償金，總計
    60萬元。並聲明如主文所示。
二、被告則以：確實向原告承租系爭土地，租期屆至而尚未返還
    ，同意返還土地。因原告同意退還一些押金後再搬遷，卻遲
    未退還故未搬遷，認為原告沒有損害60萬元等語，資為抗辯
    。於本院聲明：駁回原告之訴。
三、原告主張兩造間訂有上開租賃契約，租期已於95年2 月底屆
    滿，復續約至同年6 月30日。被告自3 月開始即未付租金，
    第二次租約期滿時被告仍未搬遷，原告前收取押租金21萬元
    亦未返還於被告等情，業據其提出租賃契約影本及存證信函
    為證，復為被告所不爭執，堪信為真實。
四、本件所應審究者為：(一)原告請求被告返還系爭土地，並應給
    付原告新台幣315,000 元暨自95年12月1 日起至交還系爭房
    屋止，以每月35,000元計算之賠償金是否有理由？(二)原告請
    求被告給付600,000 元是否有理由？茲審酌如下：
(一)、原告請求被告返還系爭土地，並應給付原告315,000 元暨自
    95年12月1 日起至交還系爭房屋止，以每月35,000元計算之
    賠償金是否有理由？
、按承租人於租賃關係終止後，應返還租賃物，租賃物有生產
    力者，並應保持其生產狀態，返還出租人，民法第455 條定
    有明文。查本件租約原於95年2 月28日租期屆至，後續約自
    95年4 月19日至同年6 月30日止，嗣原告寄出存證信函表明
    租期屆至，而被告不否認有收到上開存證信函，且未有反對
    之意思表示，即應認兩造租賃契約於95年6 月30日終止，被
    告即負有返還租賃物之義務。被告雖抗辯因原告未返還押租
    金才未搬遷云云，惟押租金返還請求權係以租賃關係終了，
    承租人無債務不履行情事為停止條件之債權，即須於租賃物
    交還，承租人已無債務存在時，始能發生。且承租人於租賃
    關係終了後租賃物交還前因租賃物所生之新債務，有先為給
    付之義務，不可能發生與押租保証金返還債務同時履行之關
    係。故系爭土地租賃契約終止後，僅於被告履行租賃物之返
    還義務，確定無債務不履行情事後，被告之押租金返還請求
    權始能發生。是被告不得以原告未返還押租金為由，拒絕交
    還租賃物即系爭土地，其所辯自不足採。而被告自95年3 月
    起即未再繳付租金，而被告甲○○仍占用系爭土地，迄今尚
    未遷空交還，為被告所自認，則原告依契約請求直接占有人
    即被告甲○○、間接占有人即被告丙○○返還土地，核屬有
    據。
、稱租賃者，謂當事人約定，一方以物租與他方使用、收益，
    他方支付租金之契約；承租人應依約定日期，支付租金。民
    法第421 條、第439 條前段定有明文。又按依不當得利法則
    ，請求返還不當得利，以無法律上之原因而受利益，致他人
    受損害為要件。而無權占有他人土地，可能獲得相當於租金
    之利益，為社會通常之觀念。經查，被告已無合法占有使用
    系爭房屋之權源，業如前述，其無權占有他人房屋，受有相
    當於租金之利益，而使他人受有相當於租金之損害，原告自
    得請求相當於租金之不當得利。又被告丙○○為契約當事人
    本即負有給付租金之義務，且其為間接占有人，亦受有相當
    於租金之不當得利，而被告甲○○為直接占有人，亦同有上
    開義務，是渠等均有給付之責。經查，兩造租賃契約於95年
    6 月30日屆至，於租賃期限內，依上開規定，被告本即負有
    給付租金的義務，而被告亦不否認自95年3 月起之租金即未
    繳納，是以原告請求被告給付積欠之租金為有理由。另自95
    年6 月起，被告屬無權占用，依上開說明，原告自得請求相
    當於租金之不當得利，而系爭租賃契約約定租金每月35,000
     元 ，則原告主張受有每月租金35,000元之損害，堪信為真
    正。又被告丙○○與甲○○對原告所負賠償責任各有不同之
    原因，屬不真正連帶債務，即被告中一人為給付，他被告即
    同免其責任。是原告請求被告丙○○或甲○○給付315, 000
    元（95年3 月至6 月之租金及6 月至11月之不當得利款），
    任一被告為給付時，其他被告於其給付範圍內免除其責任，
    為有理由，應予准許。
(二)、原告請求被告給付60,000元是否有理由？
    兩造所簽租賃契約第6 條明訂：「乙方於租期屆滿時，除經
    甲方同意繼續出租外，應即日將租賃房屋誠心按照原狀遷空
    交還甲方，不得藉詞推諉或主張任何權利，如不及時遷讓交
    還房屋時，甲方每月得向乙方請求按照租金五倍之違約金至
    遷讓完了之日止，乙方及連帶保證人丙方，絕無異議。」（
    見本院卷第7 頁）。按系爭租賃契約期限至95年6 月30日止
    ，被告迄今仍未將租賃物遷讓交還原告，依上開契約條款原
    告本得主張被告應賠償按租金5 倍計算之違約金（即每月3.
    5 萬×5=17.5萬）至遷讓完了之日止，原告僅請求10萬元非
    法所不許，應予准許。又按債務人遲延者，債權人得請求其
    賠償因遲延而生之損害，民法第231 條第1 項訂有明文。被
    告即承租人於租賃關係終止後，負返還租賃物之義務已如前
    述，原告主張被告遲不履行其租賃物返還義務，致原告因而
    受有50萬元之損失等語，被告雖以：我認為原告沒有損害60
    萬元等語置辯。惟原告確因被告遲未搬遷致其無法如期交付
    系爭土地予訴外人，而須賠償50萬元等情，業據其提出本院
    95 年 度屏調字第83號調解筆錄、不動產買賣契約書、協議
    書影本各1 件為證，是認前開損失與被告行為間有因果關係
    ，且可歸責於被告，被告丙○○自應就此損害負賠償責任。
    另被告甲○○雖非契約當事人，惟其明知租期屆至，且系爭
    土地已出賣予第三人，屢以種種事由推拖拒絕，顯認故意侵
    害原告的權利，其自應負損害賠償之責。又被告丙○○與甲
    ○○對原告所負賠償責任各有不同之原因，屬不真正連帶債
    務，即被告中一人為給付，他被告即同免其責任。是原告請
    求被告丙○○或甲○○給付60萬元，任一被告為給付時，其
    他被告於其給付範圍內免除其責任，為有理由，應予准許。
八、結論：本件原告之訴為有理由，並依民事訴訟法第78條，判
    決如主文。
中　　華　　民　　國　　96　　年　　2 　　月　　12　　日
                  民事第二庭    法　官　吳思怡
正本係照原本作成。
如對本判決上訴，須於判決送達後20日內向本院提出上訴狀。
中　　華　　民　　國　　96　　年　　2 　　月　　12　　日
                                書記官　王秋淑
